【裁判字號】    98,建簡上,24
【裁判日期】    990317
【裁判案由】    給付工程款
【裁判全文】
臺灣臺北地方法院民事判決            98年度建簡上字第24號
上  訴  人  乙○○
訴訟代理人  庚○○
            己○○
被上訴人    丙○○
上列當事人間給付工程款事件，上訴人對於民國98年9月2日本院
臺北簡易庭98年度北建簡字第31號第一審判決提起上訴，經本院
於民國99年3月3日言詞辯論終結，判決如下：
    主  文
原判決廢棄。
被上訴人在第一審之訴駁回。
第一、二審訴訟費用由被上訴人負擔。
    事實及理由
一、被上訴人主張：
（一）上訴人於民國95年間承攬訴外人甲○○○○偶楊梓淦所有
      坐落臺北市○○路○段265巷28號2樓之1房屋之裝潢工程（
      以下稱系爭裝潢工程），而由被上訴人施作其中之泥作工
      程（以下稱系爭工程），總計工程款為新台幣（下同）22
      5,100元，被上訴人已施工完成，而上訴人亦已向訴外人
      即業主甲○○○○請款完畢，然卻拒不付款予被上訴人，
      被上訴人據此提起本件訴訟，請求上訴人應給付系爭工程
      之工程款225,100元。
（二）上訴人雖抗辯以其非系爭裝潢工程總包，僅是基於與業主
      係朋友關係而於現場監工，且幫忙業主與廠商及施作人聯
      繫，而收取設計費3萬元等語。然被上訴人並未曾與屋主
      談過系爭工程金額，本件係上訴人找被上訴人施工，被上
      訴人遂傳真工程資料予上訴人，與屋主無關，況且證人即
      業主甲○○○○審中之證詞可知，屋主甲○○○○系爭裝
      潢工程之工程款全部給付予上訴人，上訴人卻拒不付款予
      被上訴人，於理未合。上訴人雖抗辯僅向屋主甲○○○○
      萬元之設計費，金額不高，顯見並未承攬全部裝潢工程，
      但實際上上訴人早與被上訴人約定一成之工程款歸上訴人
      ，利潤已很豐碩，又上訴人所施作如防水工程等，均係高
      估工程費用，上訴人之獲益，不僅3萬元之設計費而已。
（三）被上訴人於原審起訴時所提出之施工明細計價資料，是已
      經追加後之工程款，至於上訴人所質疑之前後不符部份，
      ，係因未追加前之舊資料，自應以起訴時所附工程明細資
      料為準；又上訴人抗辯已給付6萬元工程款予被上訴人部
      分，並不實在，被上訴人否認，至於上訴人曾付5萬多元
      之磁磚貨款，係上訴人與訴外人甲○○○○被上訴人所購
      買磁磚之磁磚行訂貨之貨款，因上訴人向磁磚行稱係被上
      訴人之客戶，所以磁磚行將貨款帳記到被上訴人名下，當
      磁磚行要求被上訴人付款時，被上訴人生氣而要求上訴人
      去付款，上訴人方給付5萬多貨款予磁磚行，但因其中有
      部分貨款是被上訴人所使用之磁磚，所以被上訴人曾將之
      扣除，起訴狀所請求之金額，是扣除後之金額，被上訴人
      並無超額請求。
（四）被上訴人承作系爭工程，付出之工資、材料及各方花費，
      都無法獲得報酬，經多次前往上訴人住處催款及無數次電
      話聯絡，皆分文無所獲，前往市公所申請調解，上訴人亦
      不到場，被上訴人不得已而提起本訴，上訴人積欠被上訴
      人工程款225,100元，已經明確等語。並聲明：上訴人應
      給付被上訴人225,100元。
二、上訴人則抗辯：
（一）被上訴人雖於95年間施作訴外人甲○○○○偶楊梓淦所有
      坐落臺北市○○路○段265巷28號2樓之1房屋之泥作工程，
      就此上訴人並不否認，惟被上訴人主張上訴人為95年間訴
      外人甲○○○○偶楊梓淦所有坐落臺北市○○路○段265巷
      28號2樓之1房屋裝潢工程之總承包並不實在，上訴人是透
      過朋友介紹而認識訴外人甲○○○○訴人是基於朋友立場
      ，幫訴外人甲○○○○內設計，不繪製施工圖，僅收取設
      計費3萬元，至於施作所需物品及施作廠商，當初已說明
      屋主自行尋找，上訴人亦可幫忙介紹，如此屋主可直接與
      廠商及施作人洽談價格，無需經過中間人，可以節省費用
      ，上訴人與屋主間並無承攬關係，上訴人僅係因與訴外人
      甲○○○○朋友關係而於現場監工，且幫忙屋主甲○○○
      ○商及施作人溝通；若上訴人確實承攬系爭裝潢工程，並
      約定需繪圖交予屋主，則雙方應會訂立正式契約，且收費
      亦非僅3萬元而已。事實上，系爭裝潢工程多係廠商將物
      品送到或施作完成某事項後，廠商或施作人即會向上訴人
      或屋主表示應付款了，屋主即表示委請上訴人代付，惟因
      金額均為屋主與廠商或施作人洽談，上訴人亦不清楚，故
      上訴人不會全部付清，均先付部份金額；屋主給付上訴人
      代為付款之130萬元，除上訴人本身設計費3萬元外，其餘
      全部付予廠商及施作人，後因屋主不願意付清剩餘款項，
      故如有尚未清償予施作人之部分，上訴人均請廠商及施作
      人直接向屋主請求，上訴人自認未參與屋主與施作人費用
      之協議，故無需與屋主洽算工程明細，上訴人並非為系爭
      工程之總包，實際達成系爭工程協議之雙方為屋主與被上
      訴人，被上訴人向上訴人請求工程款並無理由。
（二）上訴人於本件訴訟繫屬後，為證明上訴人非承攬人，乃盡
      力與系爭裝潢工程之各施作廠商連絡，請其依實際狀況開
      具證明書，開具證明書之施作廠商，包括水電工程、鐵窗
      工程、油漆工程、防水工程，均係上訴人逐一聯繫而取得
      ，而依據原審卷內所附證明書內容可知，部分施作之廠商
      尚未取得全部工程款，倘若上訴人確係系爭裝潢工程之承
      攬人，則該施作人為何未向上訴人要求付款，反而願意出
      具證明書予上訴人，實因上訴人非承攬人之故，被上訴人
      實因無法向屋主索得工程款，欲轉而向僅為介紹人之上訴
      人請求。因上訴人非系爭裝潢工程之承攬人，對於系爭裝
      潢工程之實際施作工程費用不清楚，經聯繫施作廠商後，
      方約略知悉概略金額，依據計算，系爭裝潢工程實際應付
      總金額為1,753,140元，業主僅付130萬元，尚有45萬餘元
      未清償，倘若上訴人為承攬人，豈有放任欠款而不向業主
      請求之理。本件係被上訴人無法向屋主取得工程款，多次
      與上訴人聯繫，要求上訴人處理，上訴人遂陪同被上訴人
      一同前往屋主甲○○○○商付款事，因屋主拒不付款，上
      訴人方請被上訴人提供實際工程施作金額明細，上訴人亦
      於此時方知系爭裝潢工程之金額明細，然上訴人所列之請
      求金額至少有二份，金額亦有18萬、20萬不同金額，所附
      資料亦不同，則上訴人實際施作之金額是否即為起訴請求
      之金額，已非無疑，又被上訴人提出之資料，均未見上訴
      人簽收紀錄，足見被上訴人確實係與屋主直接接洽，上訴
      人確非承攬人。
（三）退萬步言之，倘若法院認定上訴人確為系爭裝潢工程之承
      攬人，然被上訴人施作系爭工程於95年間即已完工，被上
      訴人卻遲至98年4月3日方提起本訴請求上訴人給付工程款
      ，依據民法第127條第7款之規定，承攬人之報酬請求權，
      已因二年間不行使而消滅，依此計算，被上訴人之請求權
      亦已罹於時效而消滅。另縱未罹於時效，上訴人亦曾代業
      主給付6萬元工程款予被上訴人，此一部份應予扣除等語
      。並聲明：被上訴人之訴應予駁回。
三、原審判決被上訴人全部勝訴，上訴人不服，提起上訴，聲明
    求為：（1）原判決廢棄；（2）被上訴人在第一審之訴駁回
    。被上訴人則聲明：上訴駁回。
四、查95年間訴外人甲○○○○偶楊梓淦所有坐落臺北市○○路
    ○段265巷28號2樓之1房屋曾進行系爭裝潢工程之施作，其中
    由被上訴人施作系爭泥作工程，被上訴人於95年5月進場施
    作，大約施工20日完成出場，又訴外人甲○○○○付130萬
    元予上訴人之事實，為兩造所不爭執（見原審98年8月18日
    言詞辯論筆錄），且有上訴人所出具95年5月15日、95年6月
    16日、95年7月3日收據3紙在卷可據，自可信為真實。
五、兩造就上述事實既不爭執，則本件所應審酌者，乃上訴人是
    否曾向訴外人甲○○○○系爭裝潢工程，被上訴人所施作之
    系爭泥作工程，定作人究係為上訴人或為訴外人甲○○○○
    攬契約關係是否存在兩造間；又系爭泥作工程，如定作人為
    上訴人，正確工程款應為多少；另被上訴人請求上訴人給付
    系爭工程款，是否已經罹於二年之時效，上訴人得拒絕給付
    。而查：
（一）證人甲○○○○審曾到庭證述，坐落臺北市○○路○段265
      巷28號2樓之1房屋為其配偶楊梓淦所有，約在95年間有施
      作系爭裝潢工程，被上訴人確有施作上述房屋之廚房、浴
      室壁磚及地磚拆除及貼磚、拆除4吋磚牆及踢腳板修補、2
      個房間貼拋光石英磚、拆玄關RC及修補、拆和室地磚、4
      吋磚牆拆後的修補及鋁窗更換後的修補等工程，系爭裝潢
      工程之工程款，證人已付給上訴人130萬元，證人係將系
      爭裝潢工程全部委託上訴人處理，證人剛開始是跟上訴人
      說浴室、廚房的壁磚及地磚（含浴室馬桶）等全部整個要
      更換，客廳要亮一點，陽台鐵窗要換新等，本來是在70萬
      元範圍內，後來說大概100萬元範圍內裝修，之後上訴人
      就找人來施工，一開始上訴人說要開工及買材料要工程款
      30萬元，證人剛好有一筆賣股票的錢50萬元就先給上訴人
      ；關於各個施工價錢部分證人並不知道，都是上訴人處理
      的；施工中間證人有問上訴人有那些工程及追加工程，上
      訴人都不講，也沒有給證人圖樣，都是由上訴人跟工人用
      比的；在施工過程中證人因購買磁磚有給過磁磚行5,000
      元訂金，另證人與證人之配偶去看廚具有給付廚具的流理
      台訂金2萬元，但錢是上訴人付的，因為證人已經給上訴
      人50萬元了；又證人除第一次給上訴人50萬元外，另30萬
      元是因為水電說要裝冷氣要付現金，證人說錢都已給上訴
      人，後來上訴人叫證人再領30萬給他，第3筆50萬元是上
      訴人說快完工了，要給人家工程款，證人在施工過程中是
      住飯店，不可能無限制給上訴人錢，跟上訴人要了好幾十
      次的估價單，但上訴人都不給，證人就跟上訴人說連同證
      人住宿飯店的錢及床組、燈及小傢俱等全部預算是150萬
      元，上訴人說這樣足夠了，後來證人就不再給上訴人錢，
      證人住宿飯店、買床組、燈具等的費用大概有20幾萬元；
      關於起訴狀所附各工程估價單，證人沒有看過，是後來上
      訴人才拿給證人看，系爭裝潢工程是上訴人總包的，如果
      是證人與被上訴人談工程，證人不可能給上訴人三筆那麼
      大的工程款，且在施作過程中，工人都不太聽證人的話，
      工人都說要問設計師即上訴人等語（見原審98年8月18日
      言詞辯論筆錄）。又證人甲○○○○本院準備程序中到庭
      證述，系爭裝潢工程之下包都是上訴人找的，證人共付給
      上訴人130萬元，130萬元是全部之裝潢費，證人沒有與工
      人接洽過裝潢之工作內容，證人沒有付過錢給施作廠商，
      鐵工雖有至證人家中報價，但當時上訴人亦在場，買建材
      磁磚及選擇木作的皮等，都是上訴人偕同證人前往等語（
      見本院99年1月18日準備程序筆錄）。故依據證人甲○○
      ○○詞，證人甲○○○○系爭裝潢工程以130萬元之對價
      ，委由上訴人為全部裝潢之施作，且已經付清上述價款。
（二）證人戊○○○系爭裝潢工程之木作工程施作人，則到庭證
      稱，其承作系爭裝潢工程之木作工程，是上訴人叫證人前
      往施作，工程款是上訴人支付，已付36萬多，還有8萬多
      未拿，木作工程現場是上訴人告知施作，估價單是拿給上
      訴人，屋主甲○○○○付錢給證人，追加部分是交給上訴
      人，但屋主甲○○○○意等語（見本院99年1月18日準備
      程序筆錄）。證人丁○○○系爭裝潢工程之水電冷氣施作
      廠商則到庭證述，上訴人是委託證人工作之人，上訴人曾
      付給證人二次錢，第一次10萬元，第二次12萬元，估價單
      應該有一張給甲○○○○（見同上準備程序筆錄）。依據
      上述證人2人之證述，證人2人參與施作系爭裝潢工程之部
      分工程，都是經由上訴人委託，且均是上訴人支付工程款
      給證人等語；證人2人之上述證詞，就系爭裝潢工程之下
      包廠商，是由上訴人所找來施作，與證人甲○○○○詞即
      屬一致，而可作為系爭裝潢工程是由上訴人所承攬事實之
      佐證。
（三）又本院審酌系爭裝潢工程，上訴人曾收受訴外人甲○○○
      ○130萬元之款項，並簽立收據，又施作廠商之款項，均
      係經由上訴人支付，訴外人甲○○○○支付款項給施作廠
      商，已如前述，如果上訴人真如其所抗辯，僅係朋友立場
      幫忙，代訴外人甲○○○○工程款，何以均未見訴外人甲
      ○○○○施作廠商洽算各該工程款之資料明細，而訴外人
      甲○○○○分批給付整筆金額予上訴人，上述事實要與代
      付工程款之狀況不符，顯見證人甲○○○○述與上訴人約
      定以130萬元完成系爭裝潢工程之證詞可信，而上訴人所
      為代訴外人甲○○○○工程款給各施作廠商之抗辯即未可
      採。至於上訴人固曾提出95年6月12日經訴外人甲○○○
      ○認之廚具之估價單，其上並載有「收訂金2萬元」文字
      ，然證人甲○○○○述上述訂金係上訴人所支付，上訴人
      亦不否認，是該證據自難逕為上訴人有利之認定。另外，
      再參諸一般裝修工程之室內設計師，因對工程業界較為了
      解，且多有合作互相配合之廠商，一般常會有承包裝修工
      程而找配合廠商施作之情形，而設計師配合廠商再進行工
      程施作過程，與屋主或業主溝通施作過程，本屬正當，故
      證人戊○○○丁○○○證述曾與訴外人甲○○○○等語，
      要不影響上訴人為系爭裝潢工程承攬人之事實。故本件綜
      合上述證據，堪認系爭裝潢工程，係由上訴人向訴外人甲
      ○○○○30萬元承包後，再由被上訴人向上訴人承攬系爭
      泥作工程，就系爭泥作工程，承攬契約關係存在上訴人與
      被上訴人之間，上訴人之上述抗辯，即與事實不符，而不
      足取。
（四）系爭泥作工程，依被上訴人於原審所提出之工程明細內容
      ，分別為貼廚壁磁磚加拆除費、還有打底等計44,600元、
      廚房地磚8,000元、拆原來廚房及客廳間隔間牆之磚牆11,
      180元、兩個房間室內踢腳板及修補6,000元、第一間浴室
      拆除及打底、貼磚等28,520元、第一間的浴室地磚3,520
      元、第二間浴室拆除及打底、貼磚等40,500元、第二間浴
      室地板地磚9,680元、兩間房間的地板貼拋光石英磚28,00
      0元，拆玄關RC及修補7,000元、玄關地磚的拆除及貼地磚
      9,600元、拆和室地磚1,000元、拆廚房的窗戶及修補2,50
      0元、拆室內所有木作2萬元、4吋牆拆除修補及所有室內
      窗戶拆除、修補5,000元等，合計為225,100元，該部分施
      作之內容，亦核與證人甲○○○○述被上訴人施作內容相
      符，應認被上訴人關於工程款之主張為實在，而可採信。
      至於上訴人主張已給付6萬元予被上訴人部分，業據被上
      訴人否認在卷，而上訴人並未提出證據證明已經給付事實
      ，則上訴人此部分抗辯並未可採。另有關上訴人抗辯磁磚
      價款應予扣除部份，被上訴人業已陳明其所主張上述工程
      款項，並未包括磁磚部分，即磁磚部分之價款，應由被上
      訴人負擔部分，已經扣除等語，且有被上訴人於原審起訴
      狀所附工程明細資料可據，而上訴人所抗辯應扣除磁磚價
      款部份，並未舉證被上訴人所扣款金額不當，則此部分，
      上訴人之抗辯亦未可採。故在此可確定被上訴人就系爭泥
      作工程，對上訴人有225,100元之承攬報酬請求權存在。
（五）惟稱承攬者，謂當事人約定，一方為他方完成一定之工作
      ，他方俟工作完成，給付報酬之契約；又報酬應於工作交
      付時給付之，無須交付者，應於工作完成時給付之，民法
      第490條第1項、第505條第1項分別定有明文。又承攬人之
      報酬及其墊款請求權，因二年間不行使而消滅；消滅時效
      ，自請求權可行使時起算；民法第127條第7款、第128條
      亦有規定。查系爭泥作工程，被上訴人於95年5月進場施
      作，大約施工20日完成出場，而屋主甲○○○○95年7月3
      日因為系爭裝潢工程完工而為工程尾款之給付之事實，已
      如前述，而依據上述承攬報酬之給付規定，承攬報酬，應
      於工作交付或工作完成時給付，則被上訴人對上訴人之系
      爭承攬報酬請求權，自95年6月間被上訴人完成系爭泥作
      工程時起，其承攬報酬請求權時效即已開始起算，計算至
      97年6月間止，即已滿二年，即使加計法律規定得因請求
      、聲請調解而視為中斷時效進行之六個月期間，至98年1
      月間，系爭工程之承攬報酬請求權已經屆滿二年之時效期
      間，而本件被上訴人係於98年4月3日方提起本訴，有原審
      卷所附起訴狀上本院收狀章可據，明顯已經罹於二年之請
      求權時效期間，被上訴人復未提出兩造間就系爭工程款約
      定應給付時間距離被上訴人提起本訴未逾二年，或被上訴
      人有中斷時效進行之依據事實，上訴人又已為上述時效之
      抗辯，則被上訴人請求上訴人給付系爭工程款，上訴人依
      法得拒絕給付，故被上訴人本件之請求，即依法未合，應
      予駁回。
六、故綜上所述，系爭泥作工程之承攬契約關係，確係存在兩造
    間，且被上訴人對上訴人有225,100元之承攬報酬請求權存
    在，可資確定，惟上訴人已為時效抗辯，並拒絕給付，其抗
    辯合於民法第127條第7款規定，從而，本件被上訴人依據承
    攬契約之法律關係，訴請上訴人如數給付本件承攬報酬，自
    屬無據，其訴應予駁回。原審判決未審酌上訴人之時效抗辯
    事項，而為被上訴人勝訴之判決，尚有未洽，上訴意旨指摘
    原判決不當，求予廢棄改判，為有理由，爰由本院將原判決
    予以廢棄改判如主文第二項所示。
七、兩造其餘主張及所提證據，與本院上開論斷無涉或無違，爰
    不予一一贅述，附此敘明。
八、據上論結，本件上訴為有理由，依民事訴訟法第436條之1第
    3 項、第450條、第78條，判決如主文。
中    華    民    國    99    年    3    月    17    日
                 民事第五庭    審判長法  官  薛中興
                                     法  官  陳靜茹
                                     法  官  陳杰正
以上正本係照原本作成
本判決不得上訴
中    華    民    國    99    年    3    月    17    日
                                     書記官  王怡屏

司法院資訊處製作；財團法人民間司法改革基金會備份。
